【裁判字號】    99,交聲,1167
【裁判日期】    991104
【裁判案由】    聲明異議
【裁判全文】
臺灣彰化地方法院交通事件裁定        99年度交聲字第1167號
原處分機關  交通部公路總局臺中區監理所彰化監理站
異  議  人
即受處分人  甲○○原名：張紡.
上列異議人即受處分人因違反道路交通管理處罰條例事件，對於
交通部公路總局臺中區監理所彰化監理站於民國99年10月26日所
為之處分（原處分案號：彰監四字第裁64-I00000000號）聲明異
議，本院裁定如下：
    主  文
原處分關於裁處罰鍰新臺幣肆萬伍仟元部分撤銷。
上開罰鍰撤銷部分，甲○○不罰。
其餘異議駁回。
    理  由
一、原處分意旨略以：異議人即受處分甲○○（下稱受處分人）
    ，於民國97年10月6日4時5分許，騎乘車牌號碼7GK-261號重
    機車，行經彰化縣田中鎮○○路○段71巷口處，因「酒後駕
    車肇事（經實施酒精測試達0.63mg/l，超過標準值）」，為
    警當場填發彰警交字第I00000000號舉發違反道路交通管理
    事件通知單（下稱舉發通知單）舉發違規，經交通部公路總
    局臺中區監理所彰化監理站（下稱原處分機關）認定「汽車
    駕駛人酒精濃度超過規定標準（0.55以上）」違規事實明確
    ，而依道路交通管理處罰條例第35條第1項第1款、第24條第
    1項第2款暨違反道路交通管理事件統一裁罰基準及處理細則
    第43條、第44條及第67條規定開立裁決書，裁處罰鍰新臺幣
    （下同）45,000元，吊扣駕駛執照12個月，並施以道路交通
    安全講習等處分。
二、異議意旨略以：受處分人涉犯公共危險罪，經地檢署處以義
    務勞務40小時，業於99年3月25日履行完成，為此提出聲明
    異議等語。
三、按汽車駕駛人飲用酒類或其他類似物後，其吐氣所含酒精濃
    度超過每公升0.25毫克或血液中酒精濃度超過百分之0.05以
    上者，不得駕車；汽車駕駛人，駕駛汽車經測試檢定有酒精
    濃度超過規定標準者，處15,000元以上60,000元以下罰鍰，
    並當場移置保管該汽車及吊扣其駕駛執照1年，因而肇事致
    人受傷者，並吊扣其駕駛執照2年；汽車駕駛人，有第35條
    第1項規定之酒後駕車情形，應接受道路交通安全講習，道
    路交通安全規則第114條第2款及道路交通管理處罰條例第35
    條第1項第1款、第24條第1項第2款分別定有明文。
四、經查：
（一）受處分人甲○○飲用酒類後，騎乘車牌號碼7GK-261號重
      機車，於97年10月6日凌晨4時5分許，行經彰化縣田中鎮
      ○○路○段71巷口處時，因疏未注意車前狀況，而撞及道
      路施工標誌三角圓錐，人車倒地，並受有四肢及臉部多處
      擦創傷之傷害，因此為警查獲，對受處分人施以呼氣酒精
      濃度檢測，測定值達0.63MG/L，嗣經彰化縣警察局交通警
      察隊田中分隊員警以彰警交字第I00000000號舉發通知單
      舉發之，原處分機關乃於99年10月26日，依道路交通管理
      處罰條例第35條第1項第1款、第24條第1項第2款及違反道
      路交通管理事件統一裁罰基準及處理細則第43條、第44條
      及第67條規定，以彰監四字第裁64-I00000000號裁決書逕
      行裁處受處分人罰鍰45,000元，吊扣駕駛執照12個月，並
      施以道路交通安全講習等情，有上開舉發通知單、裁決書
      、送達證書各1紙在卷可稽，復為受處分人所不爭執，是
      此部分之事實，自堪認定為真實。
（二）按一行為同時觸犯刑事法律及違反行政法上義務規定者，
      依刑事法律處罰之，但其行為應處以其他種類行政罰或得
      沒入之物而未經法院宣告沒收者，亦得裁處之；前項行為
      如經不起訴處分或為無罪、免訴、不受理、不付審理之裁
      判確定者，得依違反行政法上義務規定裁處之，固為行政
      罰法第26條所明定。惟參諸該條文規定之立法理由所陳：
      「行為同時觸犯刑事法律及違反行政法上義務規定時，由
      於刑罰與行政罰同屬對不法行為之制裁，而刑罰之懲罰作
      用較強，故依刑事法律處罰，即足資警惕時，實無一事二
      罰再處行政罰之必要。且刑事法律處罰，由法院依法定程
      序為之，較符合正當法律程序，應予優先適用。但罰鍰以
      外之沒入或其他種類行政罰，因兼具維護公共秩序之作用
      ，為達行政目的，行政機關仍得併予裁處，故為第一項但
      書規定」等語，足徵在刑罰與行政罰之處罰目的相同且處
      罰手段相同之情形，若依刑事法律處罰，即足以警惕行為
      人，則無再對行為人處以行政罰或罰鍰之必要，但例外在
      沒入或其他種類行政罰，因兼具維護公共秩序之作用，為
      達行政目的，行政機關仍得對行為人併予裁處；又按緩起
      訴之受處分人負有履行檢察官所指定之事項（如義務勞務
      等），如未能確實履行義務，依刑事訴訟法第253條之3第
      1項第3款之規定，受處分人將遭受撤銷緩起訴處分之不利
      益；反之，倘其確實遵守並履行各項緩起訴條件，除非合
      於刑事訴訟法第260條所定情形之一，否則受處分人即無
      再就同一案件遭受刑事訴追之虞。是檢察官所課以受處分
      人之上開應履行之事項，雖非「刑罰」，但足以減少被告
      之財產或課予被告一定之義務，性質上屬於干預人民自由
      、權利之處分，與刑事制裁無異，實質上仍屬刑事處罰（
      臺灣高等法院暨所屬法院98年度法律座談會第24號提案研
      討結果），而與不具任何制裁或處罰作用之不起訴處分，
      迥不相同。又行政罰法第26條第2項之規定，既未將「緩
      起訴處分」列舉其中，本於「例外規定從嚴解釋」之法理
      ，自難將行政罰法第26條第2項規定之「不起訴處分」範
      圍，擴及性質並非完全相同之「緩起訴處分」。又道路交
      通主管機關對於汽車駕駛人之酒後駕車行為，依道路交通
      管理處罰條例第35條第1項第1款規定予以裁罰，係對行為
      人違反行政法上義務規定之行政罰，且該條例關於一行為
      同時觸犯刑事法律及違反行政法上義務規定者，並無特別
      規定，是以，汽車駕駛人酒後駕車行為，經測試檢定酒精
      濃度超過規定標準，同時涉犯刑法第185條之3之公共危險
      罪嫌者，道路交通主管處罰機關除有上開行政罰法第26條
      第1項但書規定，得處以其他種類行政罰之情形外，關於
      罰鍰部分，即應依上開行政罰法第26條及道路交通管理處
      罰條例第10條規定，移送地方法院檢察署處理，於移送後
      ，非有上開行政罰法第26條第2項所定不起訴等事由，不
      得再依道路交通管理處罰條例第35條第1項第1款規定，裁
      處行為人罰鍰之行政罰。末按上開類此事件即檢察官為緩
      起訴處分時，係命被告向指定之公益團體提供一定時數之
      義務勞務者，行政機關不得對同一行為再課以行政罰鍰。
      不罰之理由係認為此種處遇措施性質上已係實質的制裁，
      造成被告義務增加，為干預人民自由之處分，監理機關不
      得再行裁處罰鍰（臺灣高等法院暨所屬法院96年法律座談
      會刑事類提案第36號決議意旨參照）。是緩起訴之附帶負
      擔，已對人民權益產生制約，於理論上，雖有刑事處分或
      行政罰鍰之爭，然無論何者，同一事件，均不得再予裁罰
      。
（三）查受處分人於上開時、地所為之同一酒醉駕車行為，經彰
      化縣警察局田中分局移送偵辦後，業經臺灣彰化地方法院
      檢察署檢察官於98年2月12日，以98年度偵續字第14號案
      件為緩起訴處分，緩起訴期間為1年，被告即受處分人應
      於接受執行緩起訴處分命令通知之日起10個月內，向該署
      指定之公益團體、地方自治團體或社區提供40小時之義務
      勞務，而受處分人業已履行完畢，且緩起訴期間已經屆滿
      等節，有前揭緩起訴處分書及臺灣高等法院被告前案紀錄
      表各1份在卷可憑。又刑事訴訟法第253條之2規定，命被
      告為金錢給付、勞務給付及處遇措施的部分，應得被告之
      同意，蓋其涉有被告之人身自由及財產的拘束，且產生未
      經裁判即終局處理案件之實質效果，自應考慮被告之意願
      。是上開緩起訴處分令受處分人向指定之公益團體、地方
      自治團體或社區提供40小時之義務勞務給付時，雖非刑法
      所定刑罰之種類，然已對受處分人名譽、心理產生相當制
      約並影響被告之自由等權利，且衡諸常情，勞務亦有一定
      財產價值，揆諸首揭之規定及說明，上開緩起訴處分已產
      生實質刑罰效果，應實質該當行政罰法第26條第1項之「
      依刑事法律」之處罰效果，而非不起訴處分甚明，則原處
      分機關依法自不得對受處分人依道路交通管理處罰條例第
      35條第1項第1款規定裁處罰鍰45,000元之處分。從而，原
      處分機關裁處受處分人罰鍰45,000元之行政罰部分，與法
      有違，受處分人此部分之異議，為有理由，自應由本院將
      原處分有關罰鍰部分撤銷，另為不罰之諭知，以資適法。
五、至原處分機關吊扣受處分人所領有之駕駛執照12個月，及參
    加道路交通安全講習之行政罰部分，均係預防將來有再度違
    規之危險而為之管制罰，此有別於前開針對已發生之違規事
    實所科處罰鍰之行政秩序罰，自屬行政罰法第26條第1項但
    書所稱之「其他種類行政罰」，而受處分人既有飲酒駕車，
    經測試檢定酒精濃度超過標準之情已如上述，其違規事實堪
    信屬實，是就其違反該行政法上義務之事實，原處分機關仍
    應依法科處罰鍰以外之行政罰。值此，原處分機關對受處分
    人所裁處吊扣其駕駛執照12個月，並施以道路交通安全講習
    之部分，於法皆無不當，受處分人此部分之異議均無理由，
    應予以駁回。
六、據上論斷，應依道路交通交管理處罰條例第87條第2項、第
    89條，道路交通案件處理辦法第19條、第20條前段，裁定如
    主文。
中    華    民    國    99    年    11    月    4     日
                  交通法庭  法  官        陳義忠
以上正本證明與原本無異。
如不服本裁定，應於裁定送達後五日內向本院提出抗告狀(須附
繕本 )。
中    華    民    國    99    年    11    月    4     日
                            書記官        吳曉玟

司法院資訊處製作；財團法人民間司法改革基金會備份。
